臺灣士林地方法院民事判決　九十年度重訴字第七三六號
　　原　　　告　甲○○
　　訴訟代理人　丁○○
　　被　　　告　丙○○
右當事人間附帶民事訴訟請求損害賠償事件，經刑事庭裁定移送本院審理（八十九年
度重附民字第五四號），本院判決如左：
    主      文
被告應給付原告甲○○新臺幣壹拾柒萬仟捌佰壹拾陸元、原告丁○○新臺幣柒拾肆
萬捌仟佰陸拾捌元、原告乙○○新臺幣壹仟捌佰玖拾萬仟伍佰貳拾伍元，並均
自民國九十年三月二十日起至清償日止，按週年利率百分之五計算之利息。
原告其餘之訴駁回。
訴訟費用由原告乙○○負擔十分之三，餘由被告負擔。
本判決第一項於原告甲○○以新臺幣陸萬元、原告丁○○以新臺幣貳拾伍萬元、原告
吳永良以陸佰拾伍萬元為被告供擔保後，得假執行。
原告其餘假執行之聲請駁回。
    事      實
甲、原告方面：
一、聲明：
  (一)被告應給付原告甲○○新臺幣（以下同）十七萬三千八百十六元、原告丁○○七
    十四萬八千三百六十八元、原告乙○○二千七百七十五萬三千零二十五元，及自
    民國八十八年八月二十一日起至清償日止，按週年利率百分之五計算之利息。
  (二)請准依職權或供擔保宣告假執行。
二、陳述：
  (一)被告基於意圖為自己不法所有之概括犯意，自八十五年十二月一日起至八十七年
    十一月十五日止，在臺北市大同區○○○路○段七三號七樓之一住處，自任會首
    ，連續召集如附表所示採內標制之民間互助會，每會均虛構會員填載於會單上，
    使不知情會員陷於錯誤，誤認會員人數及其他標會條件，而同意參加互助會，並
    繳納會款，被告於標會期間，假冒未到場或其虛構之會員名義，連續偽造標單參
    與競標而得標，再向不知情之活會會員收取會款，使會員均陷於錯誤而交付會款
    ，足生損害於各活會會員，總計向原告甲○○詐得十八萬五千七百五十元、向原
    告丁○○詐得七十九萬九千七百五十元、向原告乙○○詐得二千八百七十六萬元
    。嗣被告於八十七年十二月十五日宣布倒會，原告始知受騙。
  (二)嗣被告分別開立上開金額之本票予原告，經原告持以取得本票裁定並聲請強制執
    行，於臺灣臺北地方法院八十八年度執字第六五九九號給付票款強制執行事件中
    ，原告甲○○、丁○○、乙○○分別受償一萬一千九百三十四元、五萬一千三百
    八十二元、一百萬六千九百七十五元，尚餘十七萬三千八百十六元、七十四萬八
    千三百六十八元、二千七百七十五萬二千零二十五元未受償，爰依侵權行為法律
    關係請求被告賠償上開金額及法定遲延利息。
三、證據：提出本票影本十一件、臺灣臺北地方法院執行處八十九年十一月十八日北
    院文八十八民執宙字第六五九九號分配通知暨分配表一件為證。
乙、被告方面：
    被告未於言詞辯論期日到場，亦未提出準備書狀作何聲明或陳述。
丙、本院依職權調閱臺灣高等法院九十年度上訴字第四○八七號刑事案件全卷（含本
    院八十九年度訴字第二四一號刑事卷宗、臺灣士林地方法院八十八年度偵字第一
    九二號、二三六號、一七七四號、二二九五號偵查卷宗）。
    理      由
壹、程序方面：
一、按訴狀送達後，原告不得將原訴變更或追加他訴，但擴張或減縮應受判決事項之
    聲明者，不在此限，民事訴訟法第二百五十五條第一項第三款定有明文。經查：
    本件附帶民事訴訟於八十九年十一月二十七日起訴時，原告訴之聲明為「被告應
    給付原告甲○○十八萬五千七百五十元、原告丁○○七十九萬九千七百五十元、
    原告乙○○一千九百九十四零五百元，及自起訴狀繕本送達翌日起至清償日止，
    按年息百分之五計算之利息」，嗣於九十一年四月二十四日具狀減縮並擴張訴之
    聲明為「被告應給付原告甲○○十七萬三千八百十六元、原告丁○○七十四萬八
    千三百六十八元、原告乙○○二千七百七十五萬三千零二十五元，及自民國八十
    八年八月二十一日起至清償日止，按年息百分之五計算之利息」，揆諸前揭說明
    ，核與民事訴訟法第二百五十五條第一項第三款相符，應准原告為前述聲明之減
    縮及擴張，合先敘明。
二、本件被告未於言詞辯論期日到場，核無民事訴訟法第三百八十六條各款所列情形
    ，爰依原告之聲請，由其一造辯論而為判決。
貳、實體方面：
一、本件原告起訴主張：被告基於意圖為自己不法所有之概括犯意，自八十五年十二
    月一日起至八十七年十一月十五日止，在臺北市大同區○○○路○段七三號七樓
    之一住處，自任會首，連續召集如附表所示採內標制之民間互助會，每會均虛構
    會員填載於會單上，使不知情會員陷於錯誤，誤認會員人數及其他標會條件，而
    同意參加互助會，並繳納會款，被告於標會期間，假冒未到場或其虛構之會員名
    義，連續偽造標單參與競標而得標，再向不知情之活會會員收取會款，使會員均
    陷於錯誤而交付會款，足生損害於各活會會員，總計向原告甲○○詐得十八萬五
    千七百五十元、向原告丁○○詐得七十九萬九千七百五十元、向原告乙○○詐得
    二千八百七十六萬元，嗣被告於八十七年十二月十五日宣告倒會，開立上開金額
    之本票予原告，經原告持以取得本票裁定並聲請強制執行，原告甲○○、丁○○
    、乙○○各受償一萬一千九百三十四元、五萬一千三百八十二元、一百萬六千九
    百七十五元，分別尚有十七萬三千八百十六元、七十四萬八千三百六十八元、二
    千七百七十五萬三千零二十五元未受償，爰依侵權行為法律關係，請求被告賠償
    上開金額及法定遲延利息等語。被告未於言詞辯論期日到場，亦未提出準備書狀
    作何聲明或陳述。
二、原告主張之事實，固據提出本票影本十一件、臺灣臺北地方法院執行處八十九年
    十一月十八日北院文八十八民執宙字第六五九九號分配通知暨分配表一件為證，
    且被告於刑事案件偵審中對於原告主張參與如附表所示之互助會並不否認，且坦
    承確有虛構會員、冒標及倒會情事。惟按，刑事訴訟程序附帶提起民事訴訟之人
    ，以因犯罪而受損害之人為限，始得對被告請求回復其損害，刑事訴訟法第四百
    八十七條著有明文。經查，被告於本院八十九年度訴字第二四一號刑事案件審理
    中具狀表示：原告於八十九年十一月二十七日所提之附帶民事訴訟狀附表一所載
    之詐欺金額經核無誤等語（參見上開刑事卷宗第九三頁、第九四頁），而上開刑
    事判決所認定之被告詐欺金額，亦以該附表所載金額為據，亦即，刑事判決認定
    被告向原告甲○○詐得十八萬五千七百五十元、向原告丁○○詐得七十九萬九千
    七百五十元、向原告乙○○詐欺一千九百九十四萬零五百元，此經本院依職權調
    閱臺灣高等法院九十年度上訴字第四○八七號刑事卷宗全卷查核無訛，扣除原告
    於臺灣臺北地方法院八十八年度執字第六五九九號給付票款強制執行事件中已分
    配受償之一萬一千九百三十四元、五萬一千三百八十二元、一百萬六千九百七十
    五元後，尚餘十七萬三千八百十六元、七十四萬八千三百六十八元、一千八百九
    十三萬三千五百二十五元未受償，原告此部分之主張堪信為真實。至原告乙○○
    請求逾上開金額之部分，因未經刑事判決認定為詐欺金額，非原告因被告之詐欺
    犯罪行為所受之損害，自不得於本件刑事附帶民事訴訟程序中併予請求，原告此
    部分之主張委不足採。
三、按「因故意或過失，不法侵害他人權利者，負損害賠償責任」，民法第一百八十
    四條第一項前段有明文規定。又「給付無確定期限者，債務人於債權人得請求給
    付時，經其催告而未為給付，自受催告時起，負遲延責任，其經債權人起訴而送
    達訴狀，或依督促程序送達支付命令，或為其他相類之行為者，與催告有同一之
    效力」，「遲延之債務，以支付金錢為標的者，債權人得請求依法定利率計算之
    遲延利息」，民法第二百二十九條第二項、第二百三十三條第一項前段亦分別有
    明文規定。查被告虛構會員人數召集互助會，且冒標詐騙原告支付會款，核屬故
    意不法侵害原告權利，依上開說明，應負賠償責任。從而，原告本於侵權行為法
    律關係，請求被告給付原告甲○○十七萬三千八百十六元、原告丁○○七十四萬
    八千三百六十八元、原告乙○○一千八百九十三萬三千五百二十五元，及起訴狀
    繕本送達被告翌日即九十年三月二十日起至清償日止，按週年利率百分之五計算
    之法定遲延利息，核屬有理，應予准許。至於原告乙○○超過上開範圍之請求，
    並非受被告詐欺犯罪行為所受之損害，其依侵權行為之法律關係請求被告賠償，
    即屬無據，應予駁回；至於原告乙○○得否依其他法律關係請求被告給付，則為
    另一問題，併此敘明。
四、原告陳明願供擔保，請准宣告假執行，就原告勝訴部分，於法相合，爰酌定如主
    文所示之擔保金額，併予准許。至原告敗訴部分，其假執行之聲請已失所附麗，
    應予駁回。
五、本件判決基礎已臻明確，兩造其餘攻防方法及訴訟資料經本院審酌後，核與判決
    不生影響，無逐一論駁之必要，併此敘明。
六、據上論結，本件原告之訴為一部有理由、一部無理由，依民事訴訟法第三百八十
    五條第一項前段、第七十九條但書、第三百九十條第二項，判決如主文。
附表：
┌──┬─────┬──┬──┬──────┬───┬───┬─────┐
│編號│會      期│會單│實際│開標日期    │每會金│底標：│備      註│
│    │（年月日）│所載│會員│            │額：元│元    │          │
│    │          │會員│數目│            │      │      │          │
├──┼─────┼──┼──┼──────┼───┼───┼─────┤
│ (一) │85.12.15- │26會│3會 │每月十五日  │ 30000│  4000│乙○○三會│
│    │87.12.15  │    │    │            │      │      │          │
├──┼─────┼──┼──┼──────┼───┼───┼─────┤
│ (二) │86.2.15-  │26會│4會 │每月十五日  │ 20000│  2500│丁○○二會│
│    │88.2.15   │    │    │            │      │      │甲○○一會│
├──┼─────┼──┼──┼──────┼───┼───┼─────┤
│ (三) │86.3.1-   │25會│3會 │每月一日    │ 50000│  6000│乙○○三會│
│    │88.2.1    │    │    │            │      │      │          │
├──┼─────┼──┼──┼──────┼───┼───┼─────┤
│ (四) │86.3.1-   │26會│3會 │每月一日    │100000│ 12000│乙○○三會│
│    │8.3.1     │    │    │            │      │      │          │
├──┼─────┼──┼──┼──────┼───┼───┼─────┤
│ (五) │86.4.15-  │30會│3會 │每月十五日  │ 50000│  6000│乙○○三會│
│    │88.5.15   │    │    │87.6.1,87.9.│      │      │          │
│    │          │    │    │1,87.12.1各 │      │      │          │
│    │          │    │    │加標一次    │      │      │          │
├──┼─────┼──┼──┼──────┼───┼───┼─────┤
│ (六) │86.8.1-   │26會│2會 │每月一日    │200000│ 25000│乙○○二會│
│    │88.8.1    │    │    │            │      │      │          │
├──┼─────┼──┼──┼──────┼───┼───┼─────┤
│ (七) │87.4.15-  │29會│3會 │每月十五日  │ 20000│  2500│丁○○一會│
│    │89.4.15   │    │    │87.6.1,87.8.│      │      │          │
│    │          │    │    │1,87.9.1各加│      │      │          │
│    │          │    │    │標一次      │      │      │          │
├──┼─────┼──┼──┼──────┼───┼───┼─────┤
│ (八) │87.4.15-  │29會│1會 │每月十五日  │200000│ 25000│乙○○一會│
│    │89.4.15   │    │    │87.6.1,87.8.│      │      │          │
│    │          │    │    │1,87.9.1各加│      │      │          │
│    │          │    │    │標一次      │      │      │          │
├──┼─────┼──┼──┼──────┼───┼───┼─────┤
│ (九) │87.11.15- │21會│6會 │每月十五日  │ 20000│  2500│乙○○三會│
│    │89.6.15   │    │    │            │      │      │          │
├──┼─────┼──┼──┼──────┼───┼───┼─────┤
│ (十) │87.11.15- │22會│7會 │每月十五日  │ 20000│  2500│乙○○三會│
│    │89.7.15   │    │    │            │      │      │          │
└──┴─────┴──┴──┴──────┴───┴───┴─────┘
中　　　華　　　民　　　國　　九十一　　年　　　八　　　月　　二十八　　日
                                    臺灣士林地方法院民事第二庭
~B法　　　官　陳玉曆
右為正本，係照原本作成。
如對本判決上訴應於判決送達後廿日內向本院提出上訴狀。
中　　　華　　　民　　　國　　九十一　　年　　　八　　　月　　二十九　　日
~B法院書記官　謝金宏
